【裁判字號】    89,重訴,558
【裁判日期】    900409
【裁判案由】    拆屋還地等
【裁判全文】
臺灣臺中地方法院民事判決  八十九年度重訴字第五五八號
    原      告  陳錫時
                陳炳三
                陳國忠
                陳啟忠
                陳煒忠
    共      同
    訴訟代理人  曾慶崇律師
    複代理人    徐盛國        .
    被      告  乙○○        .
                甲○○        .
右當事人間請求拆屋還地等事件，本院判決如左：
    主      文
被告甲○○應自坐落台中縣沙鹿鎮○○段斗抵小段一九－一地號土地上如附圖所示Ａ
部分面積０‧０二四九公頃、門牌號碼台中縣沙鹿鎮鎮○路○段五七五號之建物，及
如附圖所示Ｂ部分面積０‧００一九公頃雞寮地上物遷出。
被告乙○○應將坐落台中縣沙鹿鎮○○段斗抵小段一九－一地號土地上如附圖所示Ａ
部分面積０‧０二四九公頃、門牌號碼台中縣沙鹿鎮鎮○路○段五七五號之建物，及
Ｂ部分面積０‧００一九公頃之雞寮地上物拆除後，將前揭土地全部返還與原告。
訴訟費用由被告負擔。
本判決於原告以新台幣肆佰肆拾伍萬元為被告供擔保後，得假執行；但被告如於假執
行程序實施前以新台幣壹佰參拾參萬伍仟元為原告預供擔保後，得免為假執行。
    事      實
壹、原告方面：
  一、聲明：
  甲、先位聲明
  （一）被告乙○○應將坐落台中縣沙鹿鎮○○段斗抵小段一九－一地號土地上如附
        圖所示Ａ部分面積０‧０二四九公頃、門牌號碼台中縣沙鹿鎮鎮○路○段五
        七五號之土造瓦頂平房建物（下稱如附圖所示Ａ部分建物），及Ｂ部分面積
        ０‧００一九公頃之雞寮（下稱如附圖所示Ｂ部分雞寮）拆除，並將前揭地
        號土地全部返還予原告。
（二）被告甲○○應自如附圖所示Ａ部分建物，及如附圖所示Ｂ部分雞寮遷讓。
  （三）願供擔保，請准為假執行宣告
  乙、備位聲明
  （一）被告乙○○承租原告所有坐落台中縣沙鹿鎮○○段斗抵小段一九－一地號面
        積０．０九二０公頃之土地，自起訴狀繕本送達翌日起至租賃契約終止之日
        止租金調整為每年按該年度之公告地價百分之十計算租金額。
  （二）願供擔保，請准為假執行宣告
  二、陳述：
  甲、關於先位聲明部分：
（一）台中縣沙鹿鎮○○段斗抵小段一九－一地號、地目建、面積九二０平方公尺
      之土地（下稱系爭土地）為原告所共有，原告陳錫時、陳炳三之應有部分各
        為三分之一，原告陳國忠、陳啟忠、陳煒忠之應有部分各為九分之一；被告
        乙○○承租系爭土地後，在其上蓋建房屋約有六十年之久，該建物之建材係
        土造瓦頂蓋建之房屋，現已達不堪使用之程度，原告自得終止租約而收回系
        爭土地。
  （二）被告乙○○承租該土地後，未經原告同意復將上開建物及土地轉租予被告甲
        ○○作為修理農用運搬車之修車場地使用，依民法第四百四十三條第二項規
        定，出租人亦得終止租約，謹再以本起訴狀繕本送達作為終止租約之意思，
        則被告等在原告終止租賃契約後，已無使用土地之正當權源，原告亦得依土
        地法第一百零三條第一款之規定，收回系爭土地。
  （三）按土地之租賃契約係以承租人自行建築房屋而使用之為其目的者，非有相當
        之期限不能達其目的，故當事人雖未明定租賃之期限，依契約之目的探求當
        事人之真意，亦應解為定有租至房屋不堪使用時為止之期限，惟應受民法第
        四百四十九條第一項之限制而已，有最高法院三十年渝上字第三一一號判例
        意旨可參，依司法行政部之研究意見亦認租地建屋於房屋不堪使用時，出租
        人即得收回土地，且此即為不確定期限租賃，與未定期限之租賃仍有所不同
        ，本件情形應屬不確定期限租賃，而非未定期限之租賃，此既屬不確定期限
        之租賃而為定期租賃之一類型，應租至系爭房屋不堪使用時為止，且出租人
        並無同意承租人重建之義務，否則在未確定期限基地租賃，只要承租人有重
        建房屋之必要，出租人即有同意之義務，除非承租人有違反租賃契約之情事
        ，出租人即永久不得收回基地，未確定期限變成無限期，幾與喪失所有權無
        異，故於未確定期限之租賃關係應亦有土地法第一百零三條第一款之適用。
        而前述系爭房屋為土造瓦頂，使用至今約有六十年之久，關於土造房屋之耐
        用年數係依房屋構造別代號暨折舊率對照表，所定耐用年數為十八年，縱係
        土磚混合造亦僅為三十年，被告使用系爭土地早已超過上開耐用年數，顯見
        該房屋應已不堪使用，依契約目的及探求當事人真意，應解為定有租至房屋
        不堪用時為止之期限，且應受民法第四百四十九條第一項所定不得逾二十年
        之限制，原告亦得依土地法第一百零三條第一款規定請求收回土地。
  （四）被告蓋建之房屋已達六十年之久，依台灣省政府五十七年四月十七日府財稅
        三字第三九五二三號令頒「房屋構造別代號暨折舊率對照表」、八十一年度
        修正「簡化評定房屋標準價格及房屋現值作業要點實施注意事項」，其使用
        年限均已超過耐用年數甚久，且行政機關針對各種建築結構之建物所規範之
        耐用年數對照表，係經由專家學者以科學方法計算而得其所代表之涵義係於
        該耐用年數之內，使用者當可安全居住其內，以其結構足能應付突如其來之
        天災地變，若超出該使用年數，房屋縱未具體崩壞，其安全性亦堪質疑，此
        所謂房屋已不堪使用，應非僅針對房屋外觀是否仍具遮風避雨之功能，尚應
        顧及該屋是否仍具備安全使用功能以審認；參以系爭房屋原始建築部分屋況
        陳舊，系爭房屋經濟價值、土地發展等影響整體社會利益之一切因素，應認
        系數近兩倍之譜；再衡以系爭房屋之外觀與座落其四周房屋之外觀已明顯不
        同，尤其屋頂部分已老舊斑駁，四周土磚牆面亦以龜裂剝落，房屋主要樑柱
        亦與牆壁明顯龜裂，益證系爭房屋已因不堪使用，此更非原土地出租人出租
        土地時所能預見，若承認承租人得將原建物不斷翻建，依科技發展之日益精
        進，承租人當可依更進步之工法不斷延長房屋之使用年限，出租人反將永遠
        無法收回出租之土地，顯然悖離出租人、承租人成立租賃契約時所合致之意
        思表示，更超乎租賃雙方當時所想像。
  （五）被告於八十九年八月四日所提之答辯狀既自認其係將系爭地上所建房屋包括
        房屋周圍空地出租與被告甲○○使用，足見被告確有轉租之行為，事後改稱
        其係借與甲○○使用並不實在，且依被告所稱出借系爭土地與被告甲○○，
        仍按月收取新台幣（下同）二千元之對價，姑不論事實上被告收取之金額不
        僅如此，當事人間既受有報酬，自屬租賃之關係，而非使用借貸，被告所為
        係轉租。
  （六）依被告於八十九年八月四日庭訊時自承轉租系爭土地與被告甲○○時，並未
        告知原告，而被告甲○○在現場履勘時亦如此表示，且其係居住於台中縣沙
        鹿鎮鎮○路○段五四七號，亦非系爭土地上之房屋，足見被告應有違法轉租
        之情事。否則按違法轉借較諸轉租，當更無受土地法保護之必要，亦即土地
        法第一百零三條所規定不定期租賃收回基地之限制，立法目的乃在保障承租
        人之權益，然若承租人有具體之行為顯無受保護之必要時，且該規定所保護
        之對象係承租人，並非租賃契約以外之第三人，若允許承租人得將租賃物全
        部轉借予第三人，除使出租人喪失其間接占有人之地位，更使土地法平衡保
        障出租人與承租人之精神失去均勢，因承租人既然有能力於支付租金後再無
        償將房屋基地借與他人使用，顯然即無再特予保護之必要，此時應認許出租
        人得收回基地；況如前述，被告乙○○現均已因分別購置家產而搬離系爭房
        屋，出租人收回基地亦不致使承租人之生活遭受影響，更無再以土地法第一
        百零三條予以保護之必要。
  （七）被告所引最高法院七十九年台上字第二六七八號判例，其適用範圍僅限於房
        屋所有人將其房屋一部分供與他人使用之情形，本件被告既自承伊係將系爭
        地上所建房屋包括房屋周圍空地全部出租與甲○○使用，被告本身並不居住
        於系爭土地上，應無適用該判例之餘地。本件原告將基地出租與被告建築房
        屋時，雙方係約定由被告自行居住使用，現被告等非但未自行使用，更轉租
        予被告甲○○作為修理農用運搬車之修車場地使用，原告依土地法第一百零
        三條第五款規定，亦得收回系爭基地。
  （八）本件被告乙○○既係違法轉租系爭土地與被告甲○○，被告自得逕向甲○○
        請求遷讓系爭房屋返還系爭土地，爰本於所有權之作用及終止租賃關係應返
        還租賃物之法律關係，求為判決被告乙○○應拆屋還地，被告甲○○應遷讓
        房屋。
  乙、備位聲明部分：
      系爭土地為不定期租約，數十年均未調整租金，而出租人依法為增租之請求，
      應以土地繁榮之程度及鄰地租金之比較等情形為標準，本件系爭土地八十八年
      度七月之公告現值為每平方公尺一四五一三元，而八十六年七月之申報地價為
      公告地價之八成三八九七元，而系爭土地位於沙鹿鎮鎮○路旁，係沙鹿鎮○○
      ○地段，附近亦多商家，退步言之，若先位聲明無理由，亦無放任租金不予調
      整之理，而申報地價僅為公告現值百分之二六．八，明顯過低，且依申報地價
      計算每年租金亦僅三五八五二四元，每月約為二九八六八元，仍應甚為低廉，
      爰請求以各該年度之申報地價百分之十計算租金額，而本於民法第四百四十二
      條第一項前段之法律關係求為判決如備位聲明所示。
  三、證據：提出照片二張，土地登記謄本、地籍圖、折舊率對照表等影本各一份，
      並聲請至現場履勘。
貳、被告方面：
  一、聲明：原告之訴及假執行之聲請均駁回；如受不利判決，並願供擔保請准免為
      假執行。
  二、陳述：
  甲、關於原告先位請求部分：
  （一）系爭土地之租賃為不定期限之契約，原告應不得依土地法第一百零三條規定
        ，以被告乙○○所興建房屋已達不堪使用程度作為終止租約之事由；況且，
        關於租用基地建築房屋者，已不適用民法第四百四十九條第一項租賃契約期
        限不得逾二十年之規定，自更不得據之為終止租約之事由。
  （二）又被告乙○○雖將系爭地上所興建房屋包括周圍空地出租與被告林四川使用
        ，此乃被告乙○○對於地上房屋使用收益權之行使，與單純基地轉租之情形
        有別，亦不構成終止基地租約之原因。
  乙、關於原告備位請求部分：
  （一）依土地法第一百零五條準用第九十七條之規定，建築基地之租金應按申報價
        額年息百分之十為限，此指基地租金最高限額而言，原告請求調整租金為每
        年按該年度之申報地價百分之十計算，已無理由；且系爭土地面積雖登記有
        九百二十平方公尺，但其中三分之一土地遭他人占用，原告欲以該全部面積
        計算租金，亦無理由；況該地上房屋出租與被告甲○○使用後，並非作為商
        店之用，附近又無商家，原告所稱係位於繁榮地段等，亦無理由。況系爭土
        地原約定每年租谷十五石，依現在農會牌價計算折合現金約一萬八千九百元
        ，此亦不低，本件當無增加租金之必要。
  （二）本件系爭土地租賃並無特約禁止轉讓或出租基地上所建之房屋，應推定出租
        當時原告於立約時已同意租賃權得隨建築物移轉與他人，故被告乙○○將早
        年租地所興建之房屋出租與被告林四川居住使用，與被告乙○○不自為建築
        卻將基地轉租與他人者不同，而房屋性質上又不能與土地使用分離存在，被
        告乙○○將該房屋連同周圍空地出租與被告林四川使用，並收取每月二千元
        之對價，並無不合；更何況除部分出租與被告林四川使用外，其餘部分則仍
        由被告之父蔣水木生前，及母親蔣陳雙、長女蔣幸宜、次女出嫁前、與長子
        、長媳等所自用。
三、證據：提出戶籍謄本一份。
    理      由
一、原告主張其等所有之系爭坐落台中縣沙鹿鎮○○段斗抵小段一九－一地號土地，
    於六十餘年前出租與被告乙○○之父親於其上興建房屋，並已興建如附圖Ａ部分
    所示建物，現由被告乙○○繼受而為土地承租人及該建物所有權人，目前約定之
    租金數額為每年十五石稻米，約相當於每年一萬八千九百元之租金，依當初租約
    之真意，雙方有僅出租至該房屋不堪使用時止之不確定期限約定，因該土地上所
    興建之建物已經老舊，且對照土木磚造房屋之耐用年數僅三十年，被告等已於該
    屋內居住達六十餘年，及外觀與坐落四周房屋之外觀明顯不同、屋頂部分老舊斑
    駁、四周土磚牆面龜裂剝落、房屋主要樑柱與牆壁明顯龜裂等情，足見該房屋已
    達不堪使用之程度，該房屋即使得依新科技方法翻新，依其使用年數亦顯逾締約
    當時當事人得預見之使用年限，應認該租約租期已屆滿，原告即得終止租約；再
    加以被告乙○○未經原告同意，即擅自將系爭土地如附圖所示Ａ、Ｂ部分所示房
    屋、雞寮及周圍空地均出租與被告甲○○，縱使如被告乙○○所稱僅係出借與被
    告甲○○，亦已違反租約約定，原告已向被告乙○○為終止租約之意思表示，爰
    訴請被告甲○○自前開土地如附圖所示Ａ、Ｂ部分所示房屋、雞寮遷出後，被告
    乙○○應將系爭土地全部返還與原告；否則，因該租約關於租金之約定為時已久
    均未調整，該土地又位於沙鹿鎮○○地段，亦訴請自起訴狀繕本送達翌日起至租
    賃契約終止之日止，將該租金調整為每年按該年度之公告地價百分之十計算租金
    額等語。
二、被告乙○○則以承租系爭土地後所興建之如附圖所示Ａ部分房屋，目前仍得供人
    居住使用，並未達不堪使用之情形，且承租當時並無租約終期約定，該租約係屬
    未定期限之租約，原告自不得以該基地上建物不堪使用即為租期屆至為由，主張
    終止租約；另該土地如附圖所示Ａ、Ｂ部分所示房屋、雞寮及周圍空地，目前僅
    部分出借與被告甲○○居住使用，且僅收取每月二千元為居住使用之代價，並非
    轉租，且該房屋係被告乙○○所有，其將房屋交由他人使用與將基地轉租他人興
    建之情形有別，而該房屋供他人使用性質上自併同該基地及周圍土地，亦無違反
    與原告間租約者可言，依土地法之規定，原告自不得終止該租約；另原告訴請調
    高租金之部分，該地段並非繁榮地段，原租金約定已屬合理，並無調高之必要等
    語，資為抗辯。
三、原告主張其等所有之系爭坐落台中縣沙鹿鎮○○段斗抵小段一九－一地號土地，
    於六十餘年前出租與被告乙○○之父親於其上興建房屋，並已興建如附圖Ａ、Ｂ
    部分所示房屋、雞寮，現由被告乙○○繼受而為土地承租人及其上之地上物所有
    權人，及目前約定之租金數額為每年十五石稻米，約相當於每年一萬八千九百元
    租金之事實，有土地登記謄本、地籍圖等影本各一份為證，被告對此亦不爭執，
    自堪信為真實。次按，土地之租賃以承租人自行建築房屋而使用為其目的者，非
    有相當之期限不能達其目的，故當事人雖未明定租賃之期限，依契約之目的探求
    當事人之真意，亦應解為定有租至房屋不堪使用時為止之期限，最高法院三十年
    渝上字第三一一號著有判例意旨可資參照，是在基地租賃之情形，除當事人明示
    或默示不定期限外，應均得認為屬定有期限之租賃契約；又租用建築房屋之基地
    ，非有土地法第一百零三條所規定１、契約年限屆滿，２、承租人以基地供違反
    法令之使用，３、承租人轉租基地於他人時，４、承租人積欠租金額除以擔保現
    金抵償外，達二年以上時，５、承租人違反租賃契約時等情形，出租人不得收回
    之；故在約定供建築房屋之基地租賃契約，除當事人另有特約外，依雙方締約真
    意得認定有租至房屋不堪使用時為止之期限約定，於該房屋達不堪使用之程度時
    年限既已屆滿，出租人自得據以終止租約而收回土地。本件原告主張上開如附圖
    Ａ、Ｂ部分房屋、雞寮等因年代久遠，早已逾一般磚造建物耐用年限而達不堪使
    用狀態云云，已為被告所否認，且該如附圖Ａ部分所示房屋之外觀係以三棟之方
    式，內部互通連接，該房屋主體以瓦片等覆蓋之屋頂、牆壁等部份仍完整堪用，
    業經本院至現場勘驗屬實，要不因其旁附屬以鐵皮等搭建之部分外觀老舊而影響
    其作為房屋得遮風蔽雨等獨立經濟上效用，且目前該房屋、雞寮均仍由被告甲○
    ○居住使用中，原告對此亦不爭執，均難認該建物有何以不堪使用之情形。至於
    原告所稱依土造房屋之耐用年數係依房屋構造別代號暨折舊率對照表，所定耐用
    年數為十八年，土磚混合造亦僅為三十年，被告使用系爭土地所興建之房屋已逾
    六十年而超過上開耐用年數云云，該折舊率對照表僅係主管之行政機關為評定房
    屋現值等行政需要而加以簡化作為評量標準，非惟於當事人締約時，已難認出租
    人就作為該租約終期之房屋使用年限有以之為唯一依據之真意，蓋若然，出租人
    當時即得特定年數若干，就當事人締約時主觀上何時該房屋將因不堪使用而期限
    屆滿，或客觀上該房屋是否已達不堪使用程度，自仍須參酌其等得認知之修補能
    力及房屋現況以決之，是如前述，該房屋結構既仍屬完整，仍難認原告與被告乙
    ○○間之基地租賃契約已達期限屆至之情形，原告據之主張終止租約，尚屬無據
    。
四、再以，原告主張被告乙○○將所有之如附圖Ａ、Ｂ部分所示房屋、雞寮連同周圍
    土地均再交由第三人即被告甲○○使用，且未經原告同意之事實，被告固不否認
    ，惟辯稱：房屋僅出借與被告甲○○，每月向其收取二千元等語，與被告甲○○
    所稱有每月交付二千元之情節一致，按稱使用借貸者，謂當事人一方以物交付他
    方，而約定他方於無償使用後返還其物之契約，則依被告乙○○與被告甲○○間
    約定之內容，被告乙○○既係以每月收取二千元之代價將該房屋等連同周圍土地
    一併交付被告甲○○使用，自非無償使用借貸之關係，應認屬租賃契約之性質。
    進而，依前述土地法第一百零三條第三款之規定，基地承租人即被告乙○○既未
    得出租人即原告之承諾，即將土地之全部或一部轉租於他人即被告甲○○時，原
    告應得終止租約而收回該基地；被告乙○○雖又辯稱：使用房屋時，實際上並不
    能與土地之使用分離而存在，其出租該房屋連同周圍空地與被告甲○○使用，與
    將基地轉租他人使用之情形有別等語，而就本件被告乙○○將其所有之房屋、雞
    寮出租與被告甲○○使用之部分，固有因使用該房屋、雞寮之同時，基於房屋與
    其基地之使用事實上必不可分離之性質，尚難以被告乙○○將該房屋出租與被告
    甲○○之行為，即謂其亦有將房屋坐落之基地轉租與他人之情形，然而，就並非
    該如附圖Ａ、Ｂ部分所示房屋、雞寮所坐落基地，而屬周圍空地之部分面積非小
    ，有現場測量後繪製之鑑定圖在卷可按，與房屋、雞寮坐落之基地仍屬可分，被
    告乙○○既自承其並不居住該處，周圍空地亦係供被告甲○○使用（參見八十九
    年八月四日答辯狀），就此空地之出租行為即有別於出租其上房屋之部分，亦應
    認被告乙○○有未經原告同意，將系爭土地之一部轉租於他人即被告甲○○之行
    為，原告據之主張終止與被告乙○○間之全部租賃契約，即屬有據，被告乙○○
    所辯，並非可採。因之，依民法第四百五十五條之規定，在原告依法終止與被告
    乙○○間之租賃契約後，被告乙○○自應返還所承租之系爭土地全部，而被告甲
    ○○亦不得執與被告乙○○間之租約對抗原告，原告基於所有人之地位，訴請被
    告甲○○自系爭土地上如附圖Ａ、Ｂ部分所示房屋、雞寮遷出後，由該房屋、雞
    寮之所有權人即被告乙○○將之拆除後，返還系爭土地全部，為有理由。
五、從而，原告基於民法第四百五十五條規定及第七百六十七條第一項前段關於所有
    權人物上請求權之規定，訴請被告甲○○自系爭土地上如附圖Ａ、Ｂ部分所示房
    屋、雞寮遷出後，由該房屋、雞寮之所有權人即被告乙○○將之拆除後，返還系
    爭土地全部與原告，並無不合，應予准許之。
六、本件事證已臻明確，兩造其餘主張及所提證據與本院上開論斷無涉或無違，不予
    贅述。
七、兩造均陳明願供擔保以代釋明，聲請宣告假執行或免為假執行，均無不合，爰分
    別酌定相當擔保金額准許之。
八、據上論結，本件原告之訴為有理由，依民事訴訟法第七十八條、第八十五條第一
    項前段項、第三百九十條第二項、第三百九十二條，判決如主文。
中      華      民      國    九十      年      四      月      九      日
                                臺灣臺中地方法院民事第一庭
~B法      官  林麗真
右為正本係照原本作成
如對本判決上訴，須於判決送達後廿日內向本院提出上訴狀
中      華      民      國    九十      年      四      月      十一    日
~B法院書記官


司法院資訊處製作；財團法人民間司法改革基金會備份。
